臺灣苗栗地方法院民事裁定　　　　　　　99年度輔宣字第13號
聲　請　人　彭古貴英
相　對　人　彭玉明
上列聲請人聲請對相對人為輔助宣告事件，本院裁定如下：
    主  文
宣告相對人彭玉明（民國62年1 月14日出生，身分證統一編號：
Ｚ000000000號）為受輔助宣告之人。
選定聲請人彭古貴英（民國40年9 月7 日出生，身分證統一編號
：Ｚ000000000號）為受輔助宣告之人之輔助人。
程序費用新臺幣壹仟元由受輔助宣告之人負擔。
    理  由
一、按對於因精神障礙或其他心智缺陷，致不能為意思表示或受
    意思表示，或不能辨識其意思表示之效果者，法院得因本人
    、配偶、四親等內之親屬、最近1 年有同居事實之其他親屬
    、檢察官、主管機關或社會福利機構之聲請，為監護之宣告
    。法院對於監護宣告之聲請，認為未達第1 項之程度者，得
    依第15條之1 第1 項規定，為輔助之宣告。次按對於因精神
    障礙或其他心智缺陷，致其為意思表示或受意思表示，或辨
    識其意思表示效果之能力，顯有不足者，法院得因本人、配
    偶、四親等內之親屬、最近1 年有同居事實之其他親屬、檢
    察官、主管機關或社會福利機構之聲請，為輔助之宣告。受
    輔助宣告之人，應置輔助人。輔助人及有關輔助之職務，準
    用第1095條、第1096條、第1098 條 第2 項、第1100條、第
    11 02 條、第1103條第2 項、第1104條、第1106條、第1106
    條之1 、第1109條、第1111條至第1111條之2 、第1112條之
    1 及第1112條之2 之規定。民法第14條第1 、3 項、第15條
    之1 第1 項、第1113條之1分 別定有明文。
二、本件聲請意旨略以：聲請人為相對人之母親，相對人於77年
    間因車禍傷及腦部，雖經送醫診治，仍不見起色，為此請求
    宣告相對人為受輔助宣告之人等語，並提出戶籍謄本、相對
    人之中華民國身心障礙手冊等件為證。另經本院於100 年2
    月16日上午10時許至大千院醫院南勢院區實施鑑定程序，現
    場有大千醫院何仁琦醫師、聲請人彭古貴英及相對人等人在
    場，法官當場審驗相對人之心神狀況，相對人頭部有明顯手
    術疤痕，並在醫師面前訊問相對人，相對人能清楚對話，並
    具有簡單之計算能力，惟坦承因朋友要求而多次簽署本票，
    有一次因朋友買機車要求作保人而簽本票，對於簽署金額、
    簽署原因、朋友姓名均稱不記得，對於本票之意義亦不了解
    。又經鑑定人何仁琦醫師初步表示略以：相對人對話及精神
    狀況大致可以，但記憶力及計算能力有部分影響，須待進一
    步檢測等語，此有本院100 年2 月16日於大千醫院南勢院區
    所製作之勘驗筆錄附卷可稽。
三、嗣經上開醫師函覆精神鑑定報告書載明略以：相對人於17歲
    時因酒後騎車發生車禍傷及腦部，導致顱內出血，於台中榮
    民總醫院動過數次腦部手術；相對人母親表示術後相對人脾
    氣變得暴躁，經常騎車在外亂逛；相對人則表示車禍發生後
    ，曾在搬家公司工作，但時間不長，便離職，在家中有自己
    的工廠，也會應家人要求在家協助工作，但相對人母親表示
    相對人通常只短暫工作一下便起身外出，相對人則自承感覺
    工作枯燥乏味，讓人有坐不住一直想起身的感覺，再者，自
    己目前並無任何目標；相對人曾因無缺錢花用而竊取他人財
    物變賣，2 次進入看守所，且多次在友人慫恿下，出借身份
    證予他人，遭他人以相對人之身分證辦理手機、借貸、購車
    等，造成相對人家人極大困擾。相對人由母親陪同前來鑑定
    ，衣著合宜、蓄鬍、頭髮班白，額頭有明顯傷疤，態度客氣
    有禮，與評估者對話流暢，但偶爾出現說不出話情形，評估
    過程對於較為困難之問題會很快放棄，經鼓勵仍不願繼續嘗
    試，詢問原因則表示「太困難，我不會」。另相對人接受成
    人魏氏智力測驗，相對人目前智力表現屬於輕度智能不足，
    與同年齡相較表現差，相對人之各分測驗表現落差極大，其
    中語言智商尤是，檢視相對人表現最差的分測驗分別為詞彙
    、類同及理解，顯示相對人語文發展不良，且邏輯抽象推理
    能力、社會判斷力及行為規範遵守能力均較缺乏，不排除因
    腦部受傷造成智能表現受損可能，經診斷為器質性腦症候群
    ，整體而言，在器質性症候群影響下，相對人之「辨別行為
    是非」及「依辨別而為行為」之能力差，辨識意思表示之能
    力顯有不足，其精神狀態符合輔助宣告之標準等語，此有大
    千醫院100 年2 月16日精神鑑定報告書1 份在卷可參。綜觀
    上情，足認相對人確因精神障礙或其他心智缺陷，致其為意
    思表示或受意思表示，或辨識其意思表示之效果之能力，顯
    有不足，爰宣告相對人為受輔助宣告之人。
四、又相對人未結婚而無配偶，核聲請人彭古貴英為相對人母親
    ，乃相對人最近之親屬，長期與相對人同住，實際負起照顧
    相對人之責，並表示願意繼續照顧相對人，是以，由聲請人
    擔任相對人之輔助人，應可善盡保護相對人權益之責任，爰
    依上揭規定，選定聲請人彭古貴英為相對人之輔助人。
五、又依民法第15條之2 第1 項規定，受輔助宣告之人為下列行
    為時，應經輔助人同意；但純獲法律上利益，或依其年齡及
    身分、日常生活所必需者，不在此限：（一）為獨資、合夥
    營業或為法人之負責人；（二）為消費借貸、消費寄託、保
    證、贈與或信託；（三）為訴訟行為；（四）為和解、調解
    、調處或簽訂仲裁契約；（五）為不動產、船舶、航空器、
    汽車或其他重要財產之處分、設定負擔、買賣、租賃或借貸
    ；（六）為遺產分割、遺贈、拋棄繼承權或其他相關權利；
    （七）法院依前條聲請權人或輔助人之聲請，所指定之其他
    行為，附此敘明。
六、依民事訴訟法第624 條之1 第3 項、第608 條第1 項，裁定
    如主文。
中    華    民    國    100   年     4    月    8     日
                  家事法庭    法  官  李麗萍
以上正本係照原本作成。
如不服本裁定關於選定輔助人部分，應於送達後10日內向本院提
出抗告狀，並繳納抗告費新臺幣1,000 元；其餘關於宣告輔助之
部分，不得抗告。
                              書記官  陳慧玲
中    華    民    國    100   年     4    月    8     日